最高法院刑事判決　　　　　　九十四年度台上字第六三五四號
　　上　訴　人　乙○○
　　　　　　　　　　　　弄36.
　　　　　　　　甲○○
上列上訴人等因偽造文書案件，不服臺灣高等法院花蓮分院中華
民國九十四年九月七日第二審更審判決（九十四年度上更(二)字第
八０號，起訴案號：臺灣花蓮地方法院檢察署八十八年度偵字第
三六三五號、八十九年度偵字第八八一號），提起上訴，本院判
決如下：
    主  文
上訴駁回。
　　理　由
按刑事訴訟法第三百七十七條規定，上訴於第三審法院，非以判
決違背法令為理由，不得為之。是提起第三審上訴，應以原判決
違背法令為理由，係屬法定要件。如果上訴理由狀並未依據卷內
訴訟資料，具體指摘原判決不適用何種法則或如何適用不當，或
所指摘原判決違法情事，顯與法律規定得為第三審上訴理由之違
法情形，不相適合時，均應認其上訴為違背法律上之程式，予以
駁回。本件原判決維持第一審法院論處上訴人乙○○、甲○○共
同行使偽造私文書，足以生損害於他人罪刑（各處有期徒刑三月
，如易科罰金均以三百元折算一日，均緩刑二年）之判決，分別
駁回檢察官與上訴人等在第二審之上訴。乙○○之上訴意旨略稱
：（一）乙○○於偵審中從未提及委託王俊仁於民國八十八年四
月十六日在自立早報上刊載：「遺失本公司董事長林世華公司登
記用印鑑，特此聲明作廢。聯公司原任董事長林世華、新任董
事長甲○○啟」啟事，係甲○○授意所為；證人鐘士鎮、王俊仁
復均證稱：係乙○○委託辦理，渠等未受甲○○委託或與之聯絡
；乙○○又供稱：因聽聞告訴人林世華多次提及要把公司過回去
，而依其指示著手辦理相關事宜，並去電鼎晟會計師事務所洽詢
辦理程序等語；而證人劉裕勝於第一審亦證稱：告訴人在公司確
曾對員工及乙○○說乾脆公司再過回去等語。原判決僅憑告訴人
片面否認，遽爾認定乙○○與甲○○就本件犯行，有犯意聯絡，
而置卷內諸多有利於上訴人等之證據於不顧，有判決不載理由之
違法。（二）告訴人於第一審已供稱八十七年六月份之前與甲○
○尚未發生糾紛；而聯建設股份有限公司（下稱聯公司）大
部分股權，均由甲○○家族持有，其若有意辦理公司負責人變更
事宜，祇須依法召開股東會辦理即可，何須於八十八年四月間指
示乙○○透過偽造文書之違法方式為之？而證人王俊仁係以電腦
預存檔案代為製作聯公司股東會及董事會會議紀錄範本，且於
八十七年四月中旬即郵寄至聯公司，若乙○○確有以偽造文書
之非法方法變更聯公司負責人之犯意，何以將該等文件放置半
月而未積極辦理，原判決未說明不採納上開有利於乙○○證據之
理由，自屬理由不備。（三）乙○○於八十七年間受僱於聯公
司擔任會計，業務上須服從公司負責人（即告訴人）之指示，所
需費用亦可據此請求聯公司負擔；而甲○○係聯公司原任負
責人，告訴人持有之聯公司股份乃甲○○信託，告訴人在公司
所稱：公司乾脆再過戶回去等語，即指變更公司負責人為甲○○
之意。原判決僅憑會計師製作之會議紀錄例稿，即推論上訴人等
就本件犯行有犯意聯絡，自屬理由欠備。又乙○○變更聯公司
負責人一事，係依告訴人指示辦理，無置喙餘地。若甲○○對此
有不同意見，乃公司領導階層間之爭議，與其無關，亦無「如何
面對新董事長」之疑慮。況且乙○○若未經告訴人同意，即辦理
聯公司負責人變更登記事宜，告訴人發現後，何以未為任何懲
處？原判決理由說明：「乙○○僅係聯公司會計，而董事長變
更係屬公司之重大事項，顯非其職權範圍，依一般經驗法則，苟
非接獲相關指示，絕無可能擅自著手進行。且甲○○自承其掌控
聯公司 90%之股份，故雖不具有董事長之身分，但實際上擁有
決定聯公司重大決策之實力，則毋庸置疑，此種掌控公司之實
力，顯然足以使公司之職員曲從而聽命行事。而董事長一旦變更
，聯公司必然由新任董事長執行董事長職權，本案變更後之董
事長即甲○○，如乙○○變更董事長名義並非出於甲○○之指示
，乙○○將來如何面對新任董事長？此項辦理變更登記之相關費
用又如何於公司經費項下核銷？」，於論理法則有違。（四）證
人鐘士鎮證稱：「（問：有無告訴王仁俊八十七年四月十四日之
會議紀錄內容？）沒有，電腦有此資料，電腦有設定」、「（問
：你可否說一下詳情？）時間的前後我不太清楚，可能是中間的
誤傳，我不記得他們是印章拿不到還是遺失」、「（問：要登報
紙的事是誰講的？）不是我講的，事後乙○○說不要登報，但登
的太快了」；證人王俊仁亦證稱：「（問：此文件寄還聯，是
辦不成退還，或是要確認？）應該是要確認文件內容」、「（問
：會議紀錄是否你用電腦打？）是，是我用電腦製作」、「（問
：會議紀錄上人名、時間、地點等是依據何資料所打？）我只能
輸入董事長變更何人，其他是電腦預設值，不須輸入，當時只知
道董事長要變更，其他不變，時間是依委託時間」、「（問：有
無告訴乙○○要辦變更登記須檢附股東會議紀錄？）沒有，一般
客戶都不清楚」、「（問：有無告訴乙○○公司變更登記須檢附
何文件？）沒有特別提」、「（問：知否八十七年四月十四日開
股東會？）只知同意改選」、「（問：為何日期寫四月十四日？
）同意改選、委任我們的日期」、「（問：乙○○有無告知會議
紀錄內容要如何寫？）沒有」、「（問：如何知道他們何時開會
？）電腦預定的資料，若時間不對客戶會要求更改，不然我們不
須經客戶確認」、「（問：委託此案時，聯有無寄何文件給你
們？）好像沒有，印象中沒有收到何文件」、「（問：有否告訴
他們要辦理變更登記須股東會議紀錄？）沒有，只有請他們確認
」、「（問：告證二、三是否聯寄給你的？）不是」、「登報
變更是乙○○之意思，後來她說不要登了，但我們與報社聯絡不
要登已來不及」。足見乙○○於八十七年四月間，係奉當時聯
公司負責人林世華之指示辦理公司負責人變更事宜，乃去電鼎晟
會計師事務所洽詢辦理程序，經王仁俊以電腦預存檔案代為製作
卷附之股東會及董事會會議紀錄後，送交聯公司確認，惟於確
認後是否須辦理其他手續，或僅由乙○○直接寄往臺灣省建設廳
辦理聯公司董事長名義變更登記，殊欠明瞭，原判決復未於理
由內說明為此認定所憑之證據，有理由不備之違法。甲○○之上
訴意旨略稱：（一）原判決就甲○○究係於何時、何地、以何方
式授意乙○○，以不法方法辦理聯公司董事長名義變更，未予
認定，自不足為適用法律之依據。（二）甲○○始終堅決否認犯
罪，乙○○於偵審中更是從未提及係甲○○授意伊辦理聯公司
負責人變更之事，證人會計師鐘士鎮及其職員王俊仁復均證稱係
乙○○委託辦理，渠等皆未與甲○○聯絡，而告訴人林世華之指
訴，其旨即在使被告受刑事訴追，其陳述是否與事實相符，仍應
調查其他證據以資審認，原判決徒憑臆測，以：「乙○○僅係
聯公司之會計，而董事長變更係公司重大事項，顯非其職權範圍
，依一般經驗法則，苟非接獲相關指示，絕無可能擅自著手進行
。且甲○○自承其掌控聯公司 90%之股份，故雖不具有董事長
之身分，但實際上擁有決定聯公司重大決策之實力，則毋庸置
疑，此種掌控公司之實力，顯然足以使公司職員曲從而聽命行事
。而董事長一旦變更，聯公司必然由新任董事長執行董事長職
權，本案變更後之董事長即甲○○，如乙○○變更董事長名義之
行為並非出於甲○○之指示，乙○○將來如何面對新任董事長？
此項辦理變更登記之相關費用又如何於公司經費項下核銷？本院
綜合以上間接證據，本於推理之作用，認定乙○○前揭犯行，顯
然係出於甲○○之指示，甲○○與乙○○間就前述犯行有犯意聯
絡，至堪認定」，推論係甲○○指示乙○○辦理聯公司負責人
變更事宜，有判決不載理由之違法。（三）告訴人於第一審已供
稱於八十七年六月份之前與甲○○尚未發生糾紛；而聯公司大
部分股權，均由甲○○家族所持有，其若有意辦理公司負責人變
更事宜，祇須依法召開股東會辦理即可，何須於八十八年四月間
指示乙○○透過偽造文書之違法方式為之？原判決置諸多有利於
甲○○之事證於不顧，僅以：「循正當法定程序變更董事長時，
顯然會面臨現任董事長林世華強烈反彈或抗拒，林桂霜於誤判法
律形勢之情況下，企圖以既成事實解決董事長變更問題，仍然非
無可能」，推測甲○○之犯罪動機，自屬理由不備各等語。
惟查原判決依憑告訴人林世華於更(一)審之指述、證人鼎晟會計師
事務所職員王俊仁於偵查、第一審及上訴審證稱：「是乙○○委
託伊辦理聯公司董事長名義變更登記的，被林世華截獲之文件
，是我依照乙○○之意思製作後，要寄給乙○○確認的，董事長
要變更為甲○○是乙○○告訴我的，林世華持有之公司印鑑章要
登報聲明遺失作廢，也是經過乙○○同意的，我會計師事務所都
是由客戶委託才會幫客戶登報，並不會主動幫忙登報，一定有和
客戶聯絡才會登報，我登報之後，乙○○並沒有打電話跟我說她
沒有請我代為登報這回事，如果說她有打電話給我這樣表示，我
就會把報紙撕掉」、「我就打電話給聯公司的乙○○，問她是
否要辦理原董事長的印鑑變更事項，她有同意，登報的內容是我
請報社幫我擬的，我再加上。我並沒有打電話給甲○○」、證人
鼎晟會計師事務所會計師鐘士鎮於偵查及上訴審證稱：「我們不
會隨便幫客戶登報，一定有聯絡過客戶，才會登報」、「我記憶
中是乙○○跟我們公司聯絡過的，甲○○沒有跟我們事務所聯絡
，林世華也沒有跟我們聯絡過，我們也沒有跟林世華聯絡過」、
「我不記得這些（文件）內容是王俊仁自己做的或是他與公司聯
絡的，但是一定要有這些內容才可以輸入到電腦內」及卷附之
聯公司執照影本、營利事業登記證影本、變更登記事項卡影本、
董事、監察人名單影本、聯公司八十七年四月十四日上午十時
股東臨時會議事錄影本、同日下午二時董事會議事錄影本、委任
會計師處理改選董事監察人變更登記事件約定條件影本一紙、變
更登記申請書影本、變更登記事項卡影本、董事、監察人名單影
本、股東名簿影本、登報報紙影本等證據資料，認定上訴人等分
別有其事實欄所載之犯行，已於理由內詳敘其調查證據之結果及
取捨證據認定之理由。並就上訴人等否認犯罪所持之辯解，認俱
非可採，及證人劉裕勝及鐘士鎮、王俊仁另所為有利於上訴人等
之證言，均係事後迴護上訴人等之詞，乙○○提出之聯公司八
十七年五月二十二日股東會議錄音帶，尚非可執為有利於上訴人
等之認定，分別予以指駁及說明。從形式上觀察，原判決並無未
詳實認定犯罪事實、採證違背經驗法則、論理法則及理由不備等
違背法令之情形。乙○○上訴意旨（一）、（二）、甲○○上訴
意旨（二）、（三）猶執原判決敘明不予採納之上訴人等否認犯
罪辯解及證人劉裕勝證述，指摘原判決理由不備，顯非依據卷內
資料而為主張。又認定犯罪事實所憑之證據，並不以直接證據為
限，即綜合各種間接證據，本於推理作用，為其認定犯罪事實之
基礎，亦非法所不許。原判決以告訴人於更(一)審之指述，證人王
俊仁於偵查、第一審及上訴審、鐘士鎮於偵查及上訴審不利於上
訴人等之證言，與「乙○○僅係聯公司會計，而董事長變更係
公司重大事項，顯非其職權範圍，依一般經驗法則，苟非接獲相
關指示，絕無可能擅自著手進行。且甲○○自承其掌控聯公司
90% 之股份，故雖不具有董事長之身分，但實際上擁有決定聯
公司重大決策之實力，則毋庸置疑，此種掌控公司之實力，顯然
足以使公司之職員曲從而聽命行事。而董事長一旦變更，聯公
司必然由新任董事長執行董事長職權，本案變更後之董事長即甲
○○，如乙○○變更董事長名義並非出於甲○○之指示，乙○○
將來如何面對新任董事長？此項辦理變更登記之相關費用又如何
於公司經費項下核銷？」等事實，相互印證，本於推理作用，認
定乙○○之行使偽造私文書犯行，顯係出於甲○○之指示，甲○
○與乙○○就該犯行有犯意聯絡行為分擔，乃事實審法院無違於
證據法則之採證認事自由判斷職權之合法行使，並未違法。乙○
○上訴意旨（三）徒憑己意，任指原判決採證違法，自非合法。
至於甲○○與乙○○謀議共犯本件行使偽造文書罪之地點及其謀
議方式，雖因上訴人等均否認犯罪，致無從認定，惟共同正犯共
謀犯罪之地點及其謀議方式，並非構成犯罪事實之要素，有罪判
決關於犯罪時間、地點之記載，旨在辨別犯罪之個別性，故依訴
訟資料之記載，已達於可得而定之程度，而無礙於犯罪個別性之
辨別者，即不生違背法令之問題。甲○○上訴意旨（一）執此指
摘原判決違法，顯與法律規定得為第三審上訴理由之違法情形，
不相適合。再依原判決事實認定，上訴人等利用不知情之王俊仁
偽造並行使者，僅係八十七年四月十六日刊登在自立早報內容為
「遺失本公司董事長林世華公司登記用印鑑，特此聲明作廢。
聯公司原任董事長林世華、新任董事長甲○○啟」之遺失啟事；
至於上訴人等利用不知情之王俊仁以電腦製作聯公司八十七年
四月十四日上午之股東臨時會議事錄、同日下午之董事會議事錄
等文書，因尚未完成，並不構成刑法第二百十六條、第二百十條
之行使偽造私文書罪。則乙○○收受上開未完成之文書後，其後
續處理方式為何？究應如何行使？與上訴人等經論處之行使偽造
私文書罪刑無關，自無庸於判決理由內一一說明，乙○○上訴意
旨（四）執原判決未說明認定：「王俊仁將委託書、製作完成之
文件及刊登遺失啟事之報紙一併寄給乙○○，並請乙○○、甲○
○確認簽名蓋章後，直接寄往臺灣省建設廳辦理聯公司董事長
名義變更登記」等事實，所憑之證據，而指摘原判決理由不備，
顯不足以辨識原判決已具備違背法令之形式要件。綜上所論，本
件上訴人等之上訴，均屬違背法律上程式，皆應駁回。
據上論結，應依刑事訴訟法第三百九十五條前段，判決如主文。
中　　華　　民　　國　九十四　年　 十一 　月　 十七　 日
                      最高法院刑事第一庭
                          審判長法官  施　文　仁
                                法官  林　永　茂
                                法官  蕭　仰　歸
                                法官  林　茂　雄
                                法官  林　立　華
      本件正本證明與原本無異
                                      書  記  官
中　　華　　民　　國　九十四　年　 十一 　月　二十三　日
                                                      Ｌ
